【裁判字號】    93,重上,55
【裁判日期】    950727
【裁判案由】    侵權行為損害賠償
【裁判全文】
台灣高等法院臺南分院民事判決          93年度重上字第55號
上  訴  人  甲○○
訴訟代理人  楊慧娟  律師
被 上 訴人  乙○○
訴訟代理人  陳昆和  律師
上列當事人間侵權行為損害賠償事件，上訴人對於中華民國91年
10月4日臺灣臺南地方法院第一審判決（91年度重附民字第3號）
提起上訴，經本院刑事庭裁定（91年度重附民上字第339號）移
送前來，本院於95年7月18日辯論終結後，判決如下：
    主  文
原判決關於駁回上訴人後開第二、三項之訴部分，及第二項部分
假執行之聲請，暨訴訟費用之裁判均廢棄。
被上訴人應給付上訴人新台幣伍拾萬元及自民國九十一年八月二
十二日起至清償日止，按週年利率百分之五計算之利息。
被上訴人應將如附件所示之道歉啟事，以相當於Word電腦文書處
理軟體之9號字體刊載於聯合報、自由時報、中華日報各報臺南
縣地方版壹日。
其餘上訴駁回。
第一、二審訴訟費用由被上訴人負擔十分之一，餘由上訴人負擔
。
本判決第二項於上訴人以新台幣拾柒萬元為被上訴人供擔保後，
得假執行，但被上訴人如以新台幣伍拾萬元為上訴人預供擔保，
得免為假執行。
    事實 及 理由
一、按於第二審訴訟程序非經他造同意，不得為訴之變更、追加
    ，但擴張或減縮應受判決事項之聲明者，不在此限，民事訴
    訟法第446條、第255條第1項第3款定有明文。查本件上訴人
    於原審提起刑事附帶民事起訴狀，原係請求被上訴人應給付
    上訴人新台幣（下同）1,500萬元及自起訴狀繕本送達翌日
    （即91年8月22日）起，至清償日止，按年息5%計算之利息
    ；並應在全國三大報中國時報、聯合報、自由時報及中華日
    報頭版刊登於競選期間所為對上訴人之指摘均為不實之道歉
    啟事。嗣上訴人提起本件上訴將原請求回復名譽方式部分縮
    減為「被上訴人應在聯合報、自由時報二版及中華日報頭版
    刊登競選期間對上訴人不實指摘之道歉啟示，內容詳如附件
    ，以回復上訴人之名譽」，依首開規定，自應准許。
二、上訴人起訴主張：
  (一)被上訴人於90年間立法委員候選期間，為圖毀損上訴人之名
    譽，並意圖使上訴人不當選，竟於競選活動期間，先後推出
    以「台南藝術學院工程弊案、吳清基利益輸送甲○○家族官
    商勾結始末」、「叫伊利益輸送第一名」及「錢坑－人民的
    火坑、絕不讓錢坑利委繼續勒索台灣人」為標題之文宣，以
    「利益掛勾」、「黑金集團」等扭曲不實之文字敘述及處理
    之漫畫內容在該等文宣中指摘上訴人涉有官商勾結等情事，
    核其內容均嚴重毀損上訴人之名譽，且因而致使台南縣選民
    受被上訴人文宣之誤導，而對上訴人之人格及服務群眾之信
    心產生動搖，致使上訴人精神上蒙受痛苦。爰依侵權行為之
    法律關係，求為命被上訴人給付1,500萬元及法定遲延利息
    ，並命被上訴人在聯合報、自由時報二版及中華日報頭版刊
    登如附件之道歉啟事，以回復上訴人名譽之判決。原審為上
    訴人敗訴之判決，即有未洽，提起上訴。
  (二)聲明：
    (1)原判決廢棄。
    (2)被上訴人應給付上訴人1,500萬元及自起訴狀繕本送達翌
      日（91年8月22日）起，至清償日止，按年息5%計算之利
      息。
    (3)被上訴人應在聯合報、自由時報二版及中華日報頭版刊登
      競選期間對上訴人不實指摘之道歉啟事，內容詳如附件，
      以回復上訴人之名譽。
    (4)訴訟費用由被上訴人負擔。
    (5)願供擔保請准宣告假執行。
三、被上訴人則以：
  (一)、關於「叫伊利益輸送第一名」文宣：
      該文宣源自財訊雜誌社於89年12月號第225期刊載「立委
      甲○○『爭權益』風波－甲○○選上立委，自家工程『起
      死回生』」一文。並非憑空捏造，被上訴人既有所本，則
      戲謔、諷刺之文字內容以文宣漫畫形式展現，此乃正常之
      想像創造力所使然，並非捕風捉影、空穴來風之舉，自屬
      憲法言論自由之保障範疇，並無真正惡意可言。本件刑事
      部分法院既認定被上訴人確有所源，卻將文宣中之敘述部
      分與人物漫畫部分切割作不同評價，將上訴人之文宣小組
      正常創見諷刺社會亂象認定為具體事實，尚有未當。
  (二)、關於「錢坑法案」三兆六千億元之既成道路徵收款，就現
      今而言是否為人民之火坑，人人心知肚明，自屬可受公評
      之事。無論是「利委」或「好康」等用語，無論在文宣中
      以文字或以漫畫顯示，都可指出該法案之推動者至少受有
      反射利益（即至少為特定少數人之選票利益），自屬可受
      公評之事。
  (三)、被上訴人雖受刑事判決確定，然詳閱判決理由全文中，顯
      示上訴人於刑事自訴案中之大部分指訴仍為刑事法院所不
      採，該部分被上訴人自屬無罪。足見被上訴人之文宣並非
      全然無據，只是刑事法院認定被上訴人之文宣尺度部分超
      過法律界線，本件上訴人所請求實有不當等語，資為抗辯
      。
  (四)、聲明：
    (1)上訴駁回。
    (2)訴訟費用由上訴人負擔。
    (3)被上訴人如受不利判決願供擔保免為假執行。
四、關於90年間第5屆立法委員競選期間，被上訴人曾製作並散
    發標題為「叫伊利益輸送第一名」、「錢坑－人民的火坑」
    之文宣，傳播於台南縣之選民等情，為兩造所不爭執，堪信
    為真實。至於上訴人主張被上訴人前揭散發不實文宣之行為
    ，已嚴重損害上訴人之名譽，則為上訴人所否認，並以前開
    情詞置辯。是本件所應審究者厥為：被上訴人散布系爭文宣
    之行為，是否侵害上訴人名譽權？該等行為是否為善意發表
    言論之範圍？經查：
  (一)「叫伊利益輸送第一名」文宣部分：
    1.該文宣左側除以文字內容傳述上訴人之弟李全富經營之港
      威公司承攬臺南藝術學院多功能大樓工程，追加工程款1,
      800餘萬元之經過外，並在右側第一、二幅漫畫中具體指
      述「上訴人甲○○與訴外人吳清基二人共同分受該1,800
      萬元追加工程款，甲○○表示各取二分之一，吳清基則表
      示只取其中三成就好，但甲○○對其年底縣長選舉要給予
      助力綁樁之事實」，有該文宣乙份在卷可參（見臺灣臺南
      地方法院90年自字第427號卷第6、7頁）。
    2.被上訴人固抗辯該文宣包含右側第一、二幅漫畫係根據財
      訊雜誌社之報導，並非憑空捏造，且當時訴外人吳清基確
      實曾做出支付合約外之工程款予港威公司之決定等語。然
      查，該財訊雜誌文章內容係報導港威公司承攬臺南藝術學
      院之多功能大樓建築工程之糾紛，及追加工程款之始末，
      並對上訴人所表述之意見，加以記載而為平衡報導，並未
      敘及上訴人就該工程糾紛有請託訴外人吳清基協助解決之
      情事，更無該漫畫所指上訴人向吳清基表示該工程款各分
      一半，而吳清基表示僅取三成，但上訴人甲○○應於縣長
      選舉時協助綁樁之記載，有該期財訊雜誌之上開報導乙文
      在卷可憑（見臺灣臺南地方法院90年自字第427號卷第26
      、27頁）。
    3.按上訴人甲○○以立法委員身分介入協調其胞弟所經營公
      司之工程款糾紛，姑且不論該工程款糾紛是否有正當理由
      ，上訴人前揭行為於言論市場招致負面之評價，固屬可以
      理解之事。惟查，被上訴人所製作之「叫伊輸送利益第一
      名」文宣右側第一、二幅漫畫乃係「具體指摘」上訴人與
      訴外人吳清基二人共同分受追加之1,800餘萬元工程款，
      並要求上訴人對吳清基參選縣長選舉給予助力綁樁之事；
      但無論由財訊雜誌社之上開報導之內容，或由被上訴人主
      張訴外人吳清基曾做出支付原合約外之工程款之決定乙節
      ，顯然均無法推知上訴人與吳清基間，有該文宣漫畫中所
      指述對於追加之1,800餘萬元工程款有共同分受並約定選
      舉綁樁乙節。是被上訴人辯稱第一、二幅漫畫內容係衍生
      自財訊雜誌社之報導云云，洵屬無據。被上訴人復無法提
      出相當之證據以證明其真實或令其有相當理由確信伊所指
      述事實之證據資料。是被上訴人乃單憑想像、臆測，遽以
      主觀、肯定、直接之語句具體指摘、傳述前揭情事，則該
      文宣右側第一、二幅漫畫之內容均係不實之事，洵無疑義
      。
  (二)「錢坑－人民的火坑」文宣部分：
    1.該文宣左側除以文字傳述上訴人甲○○所推動之「私有既
      成道路徵收補償處理條例草案」所需經費為三兆四千億、
      訴外人宋煦光推動之「陸海空軍軍官士官服役條例草案」
      所需經費為500億元，及所需經費來源，並評論該二法案
      係圖利特定族群，將拖垮國家整體經濟等情外，並於文宣
      右側第二至五幅漫畫中具體指述上訴人與訴外人宋煦光二
      人有趁機從中獲取好處，挖空國家預算，並指上訴人在立
      委中最貪心，所獲取之好處最大之事實」，有該文宣乙份
      在卷可參（見臺灣臺南地方法院90年自字第427號卷第8、
      9頁）
    2.被上訴人固抗辯該「私有既成道路徵收補償處理條例草案
      」，是否為錢坑法案，應屬可受公評之事等語。按政治人
      物就公共議題以尖銳、戲謔、嘲諷甚至粗俗不雅之語句，
      評述不同立場政治人物與其觀點，恆屬民主開放國家司空
      見慣之事，遽以該等語句入人於罪，吾國社會即難以維持
      民主多元社會之正常發展（釋字第509號解釋理由書意旨
      參照）。被上訴人固然可對於前揭法案加以傳述及評論，
      縱所引用辭句稍有激烈不當，本屬對於可受公評之事而為
      適當評論之善意言論。惟查，該文宣右側第二至五幅漫畫
      ，乃「具體指摘」上訴人甲○○推動「私有既成道路徵收
      補償處理條例」時，趁機從中獲取好處，挖空國家預算，
      並指上訴人在立委中最貪心，所獲取之好處最大之事實。
      然被上訴人對於上訴人提出上開法案，從中究竟獲取如何
      好處，何以上訴人所獲取之好處最多，被上訴人均未能提
      出任何證據以資證明，或有何合理可疑之證據，僅憑上訴
      人甲○○提出上開法案，即遽以主觀、肯定、直接之語句
      具體指摘、傳述上訴人甲○○獲取好處、挖空國庫。從而
      上開文宣右側第二至五幅漫畫之內容亦係不實之事項，堪
      可認定。
    3.又該份文宣漫畫中之旁白係以：「挖卡緊，國家預算列車
      快來了」、「立委裡面你尚貪心，挖尚大康」、「我欠卡
      多，我挖好卡過去幫妳鬥挖」等語，顯然係具體指摘上訴
      人藉該法案獲得好處中飽私囊之意，而非僅單純指述上訴
      人以該法案獲得特定族群選票支持。是被上訴人復以文宣
      所指稱「利委」及「好康」用語，係指上訴人甲○○至少
      因該法案之推動受有特定少數人之選票利益而言云云，乃
      屬臨訟飾詞，並無可採。
  (三)、又上開「叫伊利益輸送第一名」之文宣右側三幅漫畫中之
      第一、二幅漫畫及「錢坑－人民的火坑」之文宣右側第二
      至五幅漫畫部分，經上訴人提出刑事自訴，案經本院94年
      度選上更(一)字第222號刑事判決，認被上訴人係觸犯公職
      人員選舉罷免法第92條之連續意圖使候選人不當選，以文
      字、圖畫傳播不實之事，足以生損害於公眾及他人，因而
      判處被上訴人有期徒刑6月，如易科罰金以300元折算1日
      ，褫奪公權3年，緩刑4年確定等情，亦有本院94年度選上
      更(一)字第222號、最高法院95年度台上字第2899號判決書
      各乙份在卷可參（見本院卷(二)第78至107頁），則此部分
      事實，堪可認為真實。
  (四)、綜上，被上訴人於選舉期間，單憑想像、臆測，遽以上開
      文宣內容散佈於眾，而以主觀、肯定、直接之語句，具體
      指摘、傳述前揭不實之事，態度之輕率足徵其行為於主觀
      上具有散布於眾並毀損被上訴人名譽之意圖及故意者甚明
      ，客觀上並已造成被上訴人名譽之毀損而侵害被上訴人之
      名譽權。又善意發表言論對於可受公評之事而為適當之評
      論者，依刑法第311條第3款之規定固屬不罰，但若對於不
      可公評之事而為評論，或可受公評之事而評論不適當者，
      即不在不罰之列。本件上訴人係民意代表，固應有接受較
      一般人嚴苛批評之雅量，但被上訴人以前揭不能證明為真
      實之事實散佈於眾，顯係評論不適當，應不在阻卻違法之
      列。從而，上訴人依侵權行為之法律關係，請求被上訴人
      賠償其非財產上之損害，及為回復名譽之適當處分，即屬
      有據，應予准許。
四、按因故意或過失不法侵害他人之權利者，負損害賠償責任；
    不法侵害他人之名譽者，被害人雖非財產上之損害，亦得請
    求賠償相當之金額，並得請求為回復名譽之適當處分，民法
    第184條第1項、第195條第1項分別訂有明文。又所謂相當，
    自應以實際加害情形與其名譽影響是否重大，及被害者之身
    分地位及加害人經濟狀況等關係定之（最高法院47年度台上
    字第1221號判例參照）。經查：
(一)、被上訴人於兩造競選第五屆立法委員期間，在臺南縣境內散
    發上開不實文宣妨害上訴人名譽，上訴人自受有非財產上之
    損害。參諸上訴人主張其具有加州專業心理大學管理心理學
    之博士學位，為現任立法委員，並任教於崑山科技大學，並
    擔任財團法人國際海洋大氣研發基金會董事長，而被上訴人
    為侯安醫院負責人，亦為現任立法委員，業經被上訴人提出
    其博士學位證書、大學聘書、法人登記證書影本各乙份為憑
    （見臺灣臺南地方法院91年度重附民字第3號卷第5至11頁）
    ，堪信為真實。另上訴人擁有不動產7筆、汽機車3筆及投資
    3筆，價值共48,694,680元，被上訴人則擁有6筆不動產及投
    資1筆，價值共27,458,659元乙節，亦經本院依職權查詢稅
    務電子閘門財產所得明細表附卷可參（見本院卷第32至64頁
    ）。從而，本院審酌前揭兩造之教育程度、社會地位及經濟
    狀況，並考量被上訴人前揭行為固使上訴人名譽受有損害，
    其票源可能流失，但上訴人仍當選該屆立法委員，其實際所
    受之精神損害等各種情狀，認上訴人請求賠償之金額1,500
    萬元，顯然過高，認由被上訴人賠償非財產上之損害50萬元
    為相當。於此範圍內應予准許，逾此範圍之請求，即非有據
    ，應予駁回。
(二)、另上訴人固主張被上訴人應在聯合報、自由時報二版及中華
    日報頭版刊登如附件之道歉啟事，以回復上訴人之名譽。惟
    本院斟酌被上訴人係於臺南縣地區，以夾報或沿街發送該不
    實文宣，散布於臺南縣之選民致生損害於上訴人之名譽等情
    ，認被上訴人應於聯合報、自由時報、中華日報各報台南縣
    地方版以相當Word電腦文書處理軟體之9號字體刊載內容如
    附件之道歉啟事壹日，已足回復上訴人之名譽，達到保護上
    訴人之目的，上訴人超過上開應准許部分之請求，核無必要
    ，應予駁回。
六、綜上所述，本件上訴人本於名譽遭受不法侵害之侵權行為損
    害賠償之法律關係，訴請被上訴人應給付上訴人50萬元及自
    起訴狀繕本送達之翌日即91年8月22日起，至清償日止，按
    年息5%計算之利息，並應在聯合報、自由時報、中華日報各
    報臺南縣地方版以相當Word電腦文書處理軟體之9號字體刊
    載內容如附件之道歉啟事壹日，為有理由。上訴人逾此部分
    之請求，則為無理由；其假執行之聲請，亦失所附麗，並併
    予駁回。原審就上開應准許部分，為上訴人敗訴之判決，並
    駁回其假執行之聲請，尚有未洽。上訴意旨指摘原判決此部
    分不當，求予廢棄改判，為有理由，自應由本院予以廢棄改
    判如主文第二、三項所示。至於上訴人之請求不應准許部分
    ，原審為上訴人敗訴之判決，並駁回其假執行之聲請，核無
    不合。上訴意旨指摘原判決此部分不當，求予廢棄改判，為
    無理由，應予駁回。又上訴人請求被上訴人賠償精神慰撫金
    勝訴部分，兩造分別陳明願供擔保請准為或免為假執行，經
    核均無不合，爰分別酌定相當擔保金額准許之（雖僅50萬元
    ，惟因有命登報回復名譽部分，而得上訴第三審，即有諭知
    假執行必要）。另命登報回復名譽部分，則非關於財產權之
    判決，性質上不得為假執行之宣告，其假執行之聲請應予駁
    回，原審就此部分駁回上訴人之請求，所持之理由雖屬不同
    ，惟結論並無二致，爰併予駁回上訴人此部分之上訴。
七、又本件待證事實已臻明確，二造其餘攻擊防禦方法及舉證，
    對判決之結果已不生影響，爰不一一詳為審酌，附此敘明。
八、據上論結，本件上訴為一部有理由，一部無理由，依民事訴
    訟法第450條、第449條、第463條、第390條第2項、第392條
    、第79條，判決如主文。
中    華    民    國    95    年    7     月    27    日
                  民事第二庭    審判長法  官 丁振昌
                                      法  官 吳上康
                                      法  官 李素靖
上為正本係照原本作成。
如對本判決上訴，須於判決送達後20日內向本院提出上訴狀，未
表明上訴理由者，應於上訴後20日內，向本院提出理由書（須附
繕本）。
中    華    民    國    95    年    8     月     2    日
                                      書記官  林鈴香
                                                 K
附件：
道歉聲明啟事
本人乙○○於中華民國90年第5屆立法委員競選活動期間，為使
候選人甲○○委員不當選之意圖，於「叫伊利益輸送第一名」及
「錢坑－人民的火坑、絕不讓錢坑利委繼續勒索台灣人民」之文
宣中，以漫畫方式不實指摘甲○○委員涉有分贓工程款及挖空國
家預算之情事，導致甲○○委員之權益及人格受損，本人實深感
抱歉，特刊登此啟事以道歉。
道歉人：乙○○


司法院資訊處製作；財團法人民間司法改革基金會備份。
